臺灣新北地方法院刑事判決　　　　　　 109年度易字第1324號
公　訴　人　臺灣新北地方檢察署檢察官
被　　　告　周怡廷



選任辯護人　楊昀芯律師
　　　　　　許博凱律師
　　　　　　簡維能律師
上列被告因妨害名譽案件，經檢察官提起公訴（109年度偵字第
32271號），本院判決如下：
    主  文
甲○○犯公然侮辱罪，處拘役拾伍日，如易科罰金，以新臺幣壹
仟元折算壹日。
    事  實
一、甲○○與乙○○為國立臺灣藝術大學（址設新北市○○區○○路0段00號，下稱臺藝大）在職專班同學，平素相處多有
    嫌隙，於民國109年5月24日15時10分許，在臺藝大研究教學
    大樓1樓國際展覽廳內，與班上同學一同辦理畫作展覽之撤
    展作業時，乙○○因認同學丙○○遭同學張慎芝等人言語霸
    凌，出言指責，詎甲○○竟心生不滿，基於公然侮辱之犯意
    ，以「瘋婆（台語，下均簡稱瘋婆）」一語辱罵乙○○，足
    以貶損乙○○之人格及社會評價。
二、案經乙○○訴由新北市政府警察局板橋分局移送臺灣新北地
    方檢察署檢察官偵查起訴。
    理  由
壹、程序部分：
    按被告以外之人於審判外之陳述，雖不符刑事訴訟法第159
    條之1至第159條之4之規定，而經當事人於審判程序同意作
    為證據，法院審酌該言詞陳述或書面陳述作成時之情況，認
    為適當者，亦得為證據，刑事訴訟法第159條之5第1項定有
    明文。查本案判決以下所引用被告以外之人於審判外之言詞
    或書面陳述，對被告甲○○而言，性質上屬傳聞證據者，公
    訴人、被告及辯護人均於審判程序表示同意具有證據能力（
    本院易字卷第94頁），本院審酌上開證據資料作成時之情況
    ，尚無違法取證或不當之情形，復均與本案之待證事實間具
    有相當之關聯性，以之作為證據應屬適當，揆諸上開規定，
    應認均具有證據能力。
貳、實體部分：
一、認定事實所憑證據及理由：             
    訊據被告固坦承其有於上開時間、地點口出「瘋婆」一語，
    惟矢口否認有何公然侮辱犯行，辯稱：其係針對當天眾人吵
    鬧不休的狀況評價像是「瘋婆」，並非特定針對告訴人，且
    其所言「瘋婆」係指過度執著之涵義，應不致貶損他人之社
    會人格評價，其亦無侮辱他人之犯意，且其言論係針對眾人
    在畢業展覽會場吵鬧此一可受公評之事所為之合理評論，依
    刑法第311條第3款應屬不罰云云。經查：
（一）被告於109年5月24日15時10分許，有在臺藝大研究教學大
      樓1樓國際展覽廳，現場尚有多名同學在場撤展畫作，且
      其確有出言「瘋婆」一語之事實，為被告於本院審理時所
      不爭執（本院易字卷第35、95頁），且與證人即告訴人乙○○、證人丙○○於警詢、偵訊及本院審理時證述之情節
      相符（偵字卷第11至13、15至17、56至57頁，本院易字卷
      第77至83、85至91頁），並有警製錄音檔譯文及本院勘驗
      筆錄在卷可稽（偵字卷第23至24頁，本院易字卷第74至77
      頁），是此部分之事實首堪認定，則被告在不特定人或多
      數人得在場之上開國際展覽廳內為前述言語，自屬公然為
      之無訛。
（二）被告雖以前詞置辯，惟查：
   1、按所謂侮辱，係指侮弄辱罵，申言之，凡以粗鄙之言語、
      舉動、文字、圖畫為侮謾辱罵，或為其他輕蔑人格之一切
      行為屬之，任何對他人為有害於感情名譽之輕蔑表示，足
      使他人在精神上、心理上有感受到難堪或不快之虞，對於
      個人在社會上所保持之人格及地位，達貶損其評價之程度
      而言。又刑法公然侮辱罪之目的既在於保護他人名譽，若
      一般人可以得知行為人所指之人為何，該他人名譽即有遭
      受毀損之危險，至所謂行為人所針對特定之人或可得推知
      之人，應就公然侮辱內容，客觀地予以觀察，若一般人藉
      侮辱內容即得以知悉被侮辱對象，即足當之。
   2、經查，被告於警詢時先稱：其沒有印象有罵過「瘋婆」一
      語，經員警現場播放錄音檔案，仍稱其聽不出來「瘋婆」
      一語是誰的聲音云云（偵字卷第8至9頁）；於初次偵訊時
      亦稱「瘋婆」一語不是其說的云云（偵字卷第56、58頁）
      ；迄於第二次偵訊時，始坦承「瘋婆」應為其所言等語（
      偵字卷第136頁），則被告就有無口出「瘋婆」一語之說
      法，前後矛盾不一，則就其辯詞之憑信性，即非無疑。
   3、其次，被告辱罵「瘋婆」對象係指告訴人，其確有侮辱告
      訴人之犯意，茲分述如下：
   （1）證人即告訴人於警詢、偵訊及本院審理時均證稱：其於
        109年5月24日15時許進入國際展覽廳時，看到有2名同
        學文麗麗、張慎芝在言語霸凌攻擊同學丙○○，其便開
        啟手中錄音筆想要錄音存證，並且走上前發牢騷說：「
        天天吵」、「吵不完」、「一點小事都要吵」，該2名
        同學遂未再以言語霸凌丙○○，然被告竟衝到其前方，
        與其面對面，並伸長脖子罵其「瘋婆」，眼神兇狠，在
        場尚有班上多名同學，其當下覺得憤怒且感覺人格、自
        尊受損，同學黃英榜也有過來勸架等語（偵字卷第11至
        12、56至57、137頁，本院易字卷第78至83頁）。
   （2）證人丙○○於警詢、偵訊及本院審理時亦證稱：當時渠
        等同學都在撤展畫作，文麗麗、張慎芝在罵其，其就繼
        續包其的畫，現場氣氛不好，其聽到告訴人說都要畢業
        了還要這樣吵，並勸大家不要再有紛爭，其遂跟張慎芝
        說會跟她先生說這些事，張慎芝就回說其沒有先生找她
        先生幹嘛，大約此時其就突然聽到被告說「瘋婆」，被
        告當下辱罵「瘋婆」是站在告訴人面前對著告訴人講的
        ，當時文麗麗、張慎芝也沒有在數落其了，就剩下被告
        、告訴人2人在對話，被告出言「瘋婆」就是在辱罵告
        訴人，黃英榜也有上前去勸阻等語（偵字卷第15至16、
        57頁，本院易字卷第85至91頁）。
   （3）觀諸證人即告訴人前開所證內容，與證人丙○○證述情
        節大致相符，並可互為勾稽，且證人丙○○與被告為同
        學關係，彼此間均無恩怨、糾紛等節，此據其於警詢時
        證述明確（偵字卷第16至17頁），則證人丙○○並無刻
        意為被告不利證述之必要，堪認其所證前詞可以採信，
        被告於案發當場所言「瘋婆」確係在指摘告訴人乙節，
        堪可認定。
   （4）況經本院勘驗案發現場錄音檔案內容，顯示：於被告口
        出「瘋婆」一語後，告訴人即出聲表示「你罵我瘋婆」
        、「她罵我瘋婆」等語而立刻表示不堪受辱之意，且現
        場亦陸續出現其他男、女聲表示「欸不要」、「好了啦
        」、「不要這樣子」、「大家不要生氣」等勸架聲音，
        此有本院勘驗筆錄在卷可稽（本院易字卷第75至77頁）
        ，是由此譯文內容綜合以觀，應足認被告當時出言「瘋
        婆」一語，就是在辱罵告訴人，且令告訴人感到難受不
        堪，否則在場其他同學亦無出聲勸阻之必要，其理至明
        。
   （5）更況，被告於偵訊時，經偵查檢察官詢問其為何於案發
        當天會出言「瘋婆」一詞時，其亦直承係因案發當日告
        訴人到展場中央對全班咆哮，說2年來都是其等在惹事
        生非，其就變成告訴人惡鬥的對象，2年來都是如此，
        但其覺得2年來告訴人多次向教育局告發同學與老師，
        告訴人對人不對事，其心裡很不滿等語（偵字卷第136
        至137頁），顯見其於案發當時確係因對告訴人之處事
        方式心生不滿，且於同窗2年來積怨已深，始出口此言
        ，則被告所述「瘋婆」一語之指述對象，當然係指其所
        不滿之告訴人，且其亦具有侮辱之故意。被告事後空言
        否認上情，辯稱其係在評論在場眾人吵鬧之現象云云，
        顯不足採。
   4、又查，「瘋」係指「精神失常的」、「不正常的」，「婆
      」則可指「老年的婦女」之意，依一般社會通念，「瘋婆
      」一語自具有負面貶抑含義，而屬輕蔑、嘲諷使人難堪之
      言語，使告訴人在精神上、心理上感受到不快，亦貶低告
      訴人之名譽、人格及社會評價，故而，被告在不特定多數
      人得共見共聞之臺藝大研究教學大樓1樓國際展覽廳內，
      出言「瘋婆」辱罵告訴人，自構成公然侮辱罪無訛。
   5、又被告出言「瘋婆」係意在辱罵告訴人，並非用以評論在
      場眾人吵架之事，此經本院認定如前；況且，「在場眾人
      吵架之情狀」亦難認屬於如國家地方政事、政治人物言行
      或與公共安全、社會秩序、公眾利益有關之事件而屬於「
      可受公評之事」之範圍；遑論，被告所言「瘋婆」一語，
      係抽象地表達其主觀、情緒性之評價，不帶有公益色彩，
      且該用語乃專以貶損他人之社會評價、個人名譽而為，衡
      諸一般社會通念，實已逾越表現言論自由之必要性及適當
      性，亦難認被告口出此言係本於善意為之，故被告辯護人
      主張得依刑法第311條第3款規定予以不罰云云，委無可採
      。
（三）綜上所述，被告上開辯解顯係畏罪卸責之詞，不足採信，
      本案事證已臻明確，被告犯行堪以認定，應依法論科。
二、論罪科刑：
（一）核被告所為，係犯刑法第309條第1項之公然侮辱罪。
（二）爰以行為人之責任為基礎，審酌被告與告訴人原為同學關
      係，不思和平共處，僅因細故即於多數人在場之公共空間
      辱罵告訴人，顯然不顧同窗情誼，亦缺乏尊重他人名譽之
      法治觀念，所為實非可取，再衡被告之犯罪動機、目的、
      手段、否認犯行之犯後態度，及被告之智識程度與家庭經
      濟生活狀況，暨告訴人受害程度及對於刑度之意見（本院
      易字卷第97頁）等一切情狀，量處如主文所示之刑，並諭
      知易科罰金之折算標準。
據上論斷，應依刑事訴訟法第299條第1項前段，刑法第309條第1
項、第41條第1項前段，刑法施行法第1條之1第1項，判決如主文
。
本案經檢察官黃佳彥提起公訴，檢察官林承翰、陳漢章到庭執行
職務。
中    華    民    國    110   年    12    月    6     日
                  刑事第四庭      法  官  陳佳妤
上列正本證明與原本無異。
如不服本判決，應於判決送達後20日內敘明上訴理由，向本院提
出上訴狀 (應附繕本) ，上訴於臺灣高等法院。其未敘述上訴理
由者，應於上訴期間屆滿後20日內向本院補提理由書「切勿逕送
上級法院」。
                                  書記官  王若安
中    華    民    國    110   年    12    月    6     日
附錄本案論罪科刑法條全文：
中華民國刑法第309條：
公然侮辱人者，處拘役或九千元以下罰金。
以強暴犯前項之罪者，處一年以下有期徒刑、拘役或一萬五千元
以下罰金。